臺灣臺北地方法院刑事判決　　　　　 93年度易字第821號
　　公　訴　人　臺灣臺北地方法院檢察署檢察官
　　被　　　告　甲○○
　　　　　　　　　　　　號10.
　　　　　　　　乙○○
　　共　　　同
　　選任辯護人　王世豪律師
　　　　　　　　張立業律師
　　　　　　　　趙佑全律師
上列被告等因詐欺案件，經檢察官提起公訴（92年度偵字第1671
1號），本院判決如下：
    主  文
乙○○、甲○○均無罪。
    理  由
一、公訴意旨略以：被告甲○○、乙○○原係夫妻關係，明知自
    己已無給付之能力，竟共同基於意圖為自己不法所有之犯意
    聯絡，於民國（下同）八十八年八月間，得知告訴人丙○○
    自南山人壽保險股份有限公司理賠其配偶李柏壽因車禍導致
    腦幹挫傷造成器質性精神病之保險金新臺幣（下同）九百萬
    元，向告訴人丙○○佯稱「需要照顧先生、小孩，你自己身
    體也不好（告訴人丙○○罹患輸尿管腫瘤，呈慢性腎衰竭）
    ，不能坐吃山空，如將錢借給他們可賺取些利息，如果要錢
    時可以隨時還」等語，致丙○○不疑有他，依指示分別於（
    一）、八十八年八月十日自彰化商業銀行汐止分行匯款五百
    萬元至被告乙○○在誠泰商業銀行復興分行帳號00000
    0000000號帳戶內，（二）、八十八年十月十二日自
    彰化商業銀行汐止分行匯款二十三萬五千元至一耀國際股份
    有限公司（負責人乙○○）合作金庫銀行民生分行帳號00
    00000000000號帳戶內，（三）、八十八年十月
    二十五日自彰化商業銀行匯款八十萬元至金鈺有限公司第一
    商業銀行豐原分行帳號000000000000號帳戶內
    ，（四）、八十八年十一月二十五日自彰化商業銀行匯款七
    十七萬八千元至被告甲○○在華南商業銀行中崙分行帳號0
    000000000000號帳戶內，（五）、八十八年十
    二月十三日匯款七萬五千元至金鈺有限公司上開第一商業銀
    行豐原分行帳戶內，（六）、八十八年十二月十五日自彰化
    商業銀行匯款三十萬元至金鈺有限公司第一商業銀行豐原分
    行上開帳戶內，（七）、八十九年一月十日自彰化商業銀行
    汐止分行匯款一百萬元至被告乙○○誠泰商業銀行復興分行
    上開帳戶內，（八）、八十九年三月十五日自彰化商業銀行
    匯款十五萬九千二百元至被告乙○○誠泰商業銀行復興分行
    上開帳戶內，總計八百三十四萬七千二百元。又為取信告訴
    人丙○○，被告乙○○遂於（一）、八十八年八月十日交付
    其所簽發，以彰化商業銀行復興分行為付款人，帳號000
    000000號，票載發票日八十九年八月十日，面額五百
    萬元之支票及商業本票各一紙，嗣後隱瞞該帳戶已於八十九
    年九月二十二日拒絕往來，使告訴人丙○○同意將支票發票
    日變更為九十年十二月十日，被告乙○○、甲○○顯然自始
    無清償之意思（二）、八十九年一月二十五日交付林永福、
    被告乙○○所簽發，到期日為八十九年十二月二十五日之八
    十萬元本票一紙，（三）、被告乙○○、甲○○明知美國運
    通銀行臺北分行帳號000000000號帳戶業於八十四
    年三月間結清，且於九十年八月三十一日遭銀行拒絕往來，
    仍於不詳時間，交付以被告甲○○為發票人，以美國運通銀
    行臺北分行為付款人，帳號000000000號，支票號
    碼0000000號，票載發票日九十年十一月三十日，面
    額一百二十五萬元及票載發票日九十年十二月十五日，面額
    一百零五萬元之支票各一紙，（四）、被告乙○○、甲○○
    明知臺灣省合作金庫長安支庫帳號七九一七五○號帳號業已
    無兌現能力，仍於不詳時間，交付俞中有限公司為發票人，
    以臺灣省合作金庫長安支庫為付款人，帳號七九一七五○號
    ，票載發票日九十年十一月二十八日，面額三十七萬五千元
    之支票一紙，惟前開帳戶於同月三十日（二日後）遭拒絕往
    來，（五）、被告乙○○、甲○○明知華南商業銀行板新分
    行帳號000000000號帳戶業已於九十年八月三十一
    日遭銀行拒絕往來，竟仍由乙○○於不詳時間，交付發票人
    復楊實業有限公司簽發，以華南商業銀行板新分行為付款人
    ，帳號000000000號，票載發票日九十年十一月三
    十日，面額六十三萬元之支票一紙予告訴人丙○○。詎料上
    開票據經提示後，均因拒絕往來不獲付款，告訴人丙○○始
    知受騙。因認被告甲○○、乙○○等共同涉犯刑法第三百三
    十九條第一項詐欺取財罪嫌等語。
二、按犯罪事實應依證據認定之，無證據不得認定犯罪事實，刑
    事訴訟法第一百五十四條第二項定有明文。而認定犯罪事實
    所憑之證據，雖不以直接證據為限，間接證據亦包括在內；
    然而無論直接或間接證據，其為訴訟上之證明，須於通常一
    般之人均不致有所懷疑，而得確信其為真實之程度者，始得
    據為有罪之認定，倘其證明尚未達到此一程度，而有合理之
    懷疑存在，致無從為有罪之確信時，即應為無罪之判決。而
    按檢察官就被告犯罪事實，應負舉證責任，並指出證明之方
    法，刑事訴訟法第一百六十一條第一項定有明文。因此，檢
    察官對於起訴之犯罪事實，應負提出證據及說服之實質舉證
    責任。倘其所提出之證據，不足為被告有罪之積極證明，或
    其闡明之證明方法，無從說服法官以形成被告有罪之心證，
    基於無罪推定之原則，自應為被告無罪判決之諭知。又告訴
    人之告訴，係以使被告受刑事訴追為目的，是其陳述是否與
    事實相符，仍應調查其他證據以資審認（最高法院三十年度
    上字第八一六號、四十年度臺上字第八六號、五十二年度臺
    上字第一三○○號、七十六年度臺上字第四九八六號、九十
    二年度臺上字第一二八號判例意旨參照）。再按刑法第三百
    三十九條第一項詐欺罪之成立，以意圖為自己或第三人不法
    所有，以詐術使人將本人或第三人之物交付為要件。所謂以
    詐術使人交付，必須被詐欺人因其詐術而陷於錯誤，若其所
    用方法，不能認為詐術，亦不致使人陷於錯誤，即不構成該
    罪（最高法院四十六年度臺上字第二六○號判例意旨可供參
    照）。從而，行為人如非自始基於不法取財或得利之意圖，
    客觀上亦無施用詐術之行為，或並無損害發生，或所受損害
    ，非由欺罔行為陷於錯誤所致，均不得遽以詐欺罪相繩。又
    行詐之方法，雖不以積極行為為限，即消極之欺罔行為，亦
    不失為詐欺，惟在消極性詐欺之場合，須以行為人違背法律
    上據實告知之義務，而利用他人之錯誤，始克相當，自不殆
    言。
三、公訴人認被告甲○○及乙○○等涉有前開詐欺犯嫌，無非係
    以告訴人丙○○之指訴、被告甲○○及乙○○之供述，佐以
    卷附之戶籍謄本、清償協議書各一紙、稅務電子閘門財產所
    得明細表一份、匯款申請書及回條聯影本共八紙、本票、支
    票暨退票理由單影本共八紙、彰化商業銀行復興分行函暨所
    附提存款紀錄、申請書、支票存款往來約定書、支票存款帳
    戶資料查詢明細表共一份、合作金庫銀行、美國運通銀行臺
    北分行函及臺灣票據交換所函各一紙、土地登記申請書、抵
    押權設定契約書影本各一份、臺灣臺中地方法院囑託查封登
    記函、囑託塗銷查封及抵押權登記函各一份等，資為論據。
四、訊之被告甲○○、乙○○對於其等原為夫妻關係（八十六年
    八月十一日離婚），因所經營之一耀國際股份有限公司需現
    金周轉，而陸續於前開時、地，由被告乙○○出面，向告訴
    人丙○○為前揭借款及交付支票，惟事後無法依約給付利息
    ，亦無法將所欠債務償還告訴人等事實坦認不諱，惟均堅詞
    否認其有何共同詐欺之犯行。被告乙○○辯稱：我並未詐欺
    告訴人，我都是有借有還，我一定有還利息、本金，她才會
    繼續借我錢，借款當時，我利息也都有付給她，後來借款均
    係拿其他票來借，但利息都預扣，看客票日期多久，利息以
    月息一分八利率來扣。我向她借款，係因為我們係朋友，借
    錢為了生意周轉，我們也有向銀行借款，像不動產一胎借款
    ，我沒有要求告訴人不能在我所提供權狀之土地設定他項權
    利，我確定向告訴人所借之本金係七百六十萬元，至於協議
    書上所載金額，係告訴人請討債公司押甲○○去簽的，我知
    道這係告訴人先生理賠金，但周轉不過來，我也沒辦法等語
    ；被告甲○○辯稱：借錢係我太太即被告乙○○經手，有借
    有還，我很少過問她借款之過程，我沒有向告訴人開口借過
    錢，我太太會去借錢，係因為當初公司會計係我太太掌管，
    並負責周轉，我僅交代錢要支付給誰之類之事等語。被告二
    人共同辯護人辯護意旨略以：被告乙○○跟告訴人丙○○之
    間，早有借貸關係，且均有借有還，被告乙○○因公司周轉
    所需，而以月息一分八之代價，向告訴人借款，告訴人事前
    可預知風險，借款同時被告乙○○亦提出不動產所有權狀為
    擔保，告訴人可依此查詢，並已評估過債信風險。借款後，
    被告乙○○確也支付利息予告訴人，迄至九十三年被告二人
    最困難時仍有借有還，被告二人並非完全沒有還款意願，係
    後來公司遭人跳票、索債，清償能力始發生巨大變故，並非
    借款當時就無清償能力。況被告二人從未否認債務，而支票
    之交付，均發生於被告乙○○最後一次借款之後，與借款無
    關，本案純粹係因告訴人貪圖高利使然，然此為告訴人當初
    借款時已預知之風險，借貸既在雙方你情我願情形下所為，
    被告二人何來施詐術之有？被告乙○○兌現予告訴人之金額
    約有一百多萬元，豈有詐欺八百多萬元，尚還款一百多萬元
    之道理，加上討債公司曾取走之五十萬元，被告二人前後將
    近給付二百萬元，故被告二人主觀上並無為自己或第三人不
    法所有之意圖，客觀上也沒有施用詐術，致告訴人因陷於錯
    誤而交付財物之事實，本案純屬民事上債務不履行問題，被
    告二人之行為，並不符刑法第三百三十九條第一項詐欺取財
    罪之構成要件等語。
五、經查：
    （一）、告訴人丙○○於本院審理時以證人身分具結證稱：
            我係於八十一年認識乙○○，乙○○係自八十五年
            間，向我借貸金錢，且都有借有還，乙○○於八十
            八年八月向我借貸時，有提出不動產（乙○○所有
            ，座落臺中縣潭子頭家厝段二五之一地號土地暨其
            上建號三三四六號門牌號碼為臺中縣中山路一段七
            巷二六號十樓之房屋）所有權狀正本及印章，但當
            時不動產已經設定抵押權，當時她答應我如我要用
            錢一定會還我，交付權狀給我僅係讓我安心，要我
            不用去查詢，借錢給她可以賺利息錢，她沒說明不
            動產上有抵押之情形，我也沒問她，因為她說很瞭
            解我的情況，我要錢可以很快還我錢。我於偵查時
            所稱借錢係為賺利息錢係實在的，本件借貸有部分
            利息有兌現，但其實都用其他跟我借的錢來支付，
            有的是用其他支票來換的，我於部分支票拒往後，
            會繼續收係因支票係讓我押著，不去兌現，乃供我
            擔保債權用的等語（見本院卷九十五年十二月十九
            日審判筆錄）。是以，告訴人借款予被告乙○○之
            主要原因，顯係因被告乙○○自兩人相識以來，長
            久向告訴人借款，均有借有還，產生債信良好之信
            賴及私人情誼關係所致，若非如此，告訴人豈可能
            於取得被告乙○○所交付供償還債務擔保之前揭不
            動產權狀時，卻毫不加查詢，亦不設定抵押權之理
            。告訴人雖一再指稱：被告僅係以交不動產所有權
            狀為擔保，且要求其無庸查詢或設定抵押等方式予
            以詐騙云云，惟按我國不動產既採登記公示制度，
            告訴人於取得被告之所有權狀，得悉前開不動產地
            號或建號時，即得自行查詢不動產價值及他項權利
            設定情形，此由不動產所有權狀亦載明：本書狀物
            權是否有變更或設定他項權利以地政事務所登記所
            載為準之旨，即可知悉，況被告於交付不動產權狀
            時，該不動產即設有抵押權，被告尚非於交付不動
            產權狀供告訴人查詢，藉以取信告訴人後，始設定
            抵押權，告訴人因為雙方長久信賴關係，疏忽怠而
            不查，自不得諉以被告違反法律上告知義務，使之
            陷於錯誤而施用詐術至明。再酌以被告乙○○供稱
            ：我每次向告訴人借款之利息約定均相同（即月息
            一分八），我借款時只向告訴人說公司需要用錢，
            請她借錢周轉，我們並未約定還款期間，告訴人係
            為賺利息故借我錢等語（見同上日審判筆錄），被
            告乙○○既對所約定之利率不爭執，告訴人亦不否
            認其已有依約給付之情形，益徵告訴人同意將款項
            借予被告乙○○，無非亦因雙方約定之利率頗高、
            獲利甚豐之故，基此，尚無從認其有何施用詐術之
            虞。再者，告訴人借款予被告時，既未約定還款期
            限，本即得隨時請求被告償還借款，故被告向告訴
            人借款之時，應允願隨時依告訴人之請求還款等語
            ，顯屬本件借貸之約定內容，縱然告訴人事後向被
            告請求立即還款未果，亦僅屬民事上債務不履行，
            難認被告有藉以施行詐術之行為。據上，尚難依告
            訴人之指述，認被告乙○○向告訴人借款時，有何
            積極欺罔、施用詐術之情形。
    （二）、被告乙○○於出面向告訴人借得首揭五百萬元之款
            項後，隨即於八十八年九月十日、十月十一日、十
            一月十日各以支票給付九萬元，共二十七萬元予告
            訴人，以為前開借款利息之支付，此業經告訴人黃
            子芸於本院審理時具結證稱在卷（見本院卷同上日
            審判筆錄），而無爭議。至於被告乙○○嗣於八十
            九年一月十日並以支票給付二萬七千元、於同月四
            日以支票給付四萬二千六百元、於同月二十日以支
            票給付十萬四千三百元、於同年二月二十九日以支
            票給付十六萬九千二百元、於同年五月十五日以支
            票給付十五萬元等情，有被告乙○○所提出之附表
            一紙可按，且告訴人對於其曾收受被告乙○○上述
            各款項，於核對後並不爭執，僅稱：部分係償還借
            款，部分始為償還利息等語（見本院卷九十四年九
            月九日準備程序筆錄），是以，被告乙○○辯稱其
            有陸續清償債務，並無詐欺告訴人故意一情，尚非
            無可採。告訴人代理人雖質以：被告以此方式施行
            詐術使告訴人陷於錯誤而再予借款等語。然被告於
            已取得告訴人交付之借款後，依約償還本金、利息
            等債務，縱因可能亦使告訴人加深信心，繼續同意
            借款予被告，仍不得倒果為因，反認被告乙○○陸
            續償還債務係施用詐術之行為。
    （三）、檢察官雖認被告乙○○明知前揭支票帳戶均將不獲
            兌現，仍將支票發票日延後填載，其所交付之票據
            若非拒往，即於開票後立遭拒絕往來，因而推認被
            告於借款之初即有詐騙告訴人故意，然而，被告林
            月英交付前揭本票、支票之時間約為八十八年八月
            至九十年間，均於其向告訴人借款（八十八年八月
            至八十九年三月）之後，據此，堪認被告乙○○所
            辯其交付票據之原因，並非持以借款，乃換票展期
            或作為告訴人債務擔保之憑據等情，應為可採。告
            訴人對此亦不爭執，僅稱：被告借款時均會開票為
            憑，前揭票據係經多次換票之結果等語無誤，則縱
            然前揭票據嗣由告訴人提示均不獲兌現，亦僅係被
            告無法依約清償告訴人債務之結果，尚難認被告以
            此對告訴人施用詐術，亦難以此溯推其於借款之初
            ，即存有詐騙告訴人之故意。
    （四）、依據卷附之稅務電子閘門財產明細表以觀，被告林
            月英於八十八年間之財產總額（包括汽車、投資等
            ）共有七百六十萬元、被告甲○○於八十八年間，
            尚有給付總額五十萬三千零二十元之收入，故其等
            於八十八年向告訴人借款時，客觀上尚非無資力。
            又根據彰化商業銀行復興分行支票存款帳戶及交易
            資料列示、臺灣票據交換所於九十三年三月二十二
            日以臺票總字第○九三○○○二三三四號函覆，被
            告乙○○前揭彰化銀行支票帳戶於八十八年五月二
            十七日，至八十九年七月三十一日間往來頻繁，其
            於八十九年八月起始有退票罰款紀錄，迄於八十九
            年九月二十二日拒絕往來而結清。而被告甲○○前
            述美國運通商業銀行臺北分行帳戶於九十年八月三
            十一日方列拒絕往來，亦有美國商業銀行臺北分行
            函一紙可表，據上，均無從認定被告等於八十八年
            八月迄至八十九年三月向告訴人借款期間，有何資
            力明顯不足之情形，亦即，難認被告有何檢察官所
            指明知自己無償債給付能力，卻為自己不法所有意
            思而詐欺之情。
    （五）、檢察官雖認被告甲○○共同涉犯詐欺罪嫌，然被告
            乙○○始為一耀國際股份有限公司之董事長，而被
            告甲○○係董事，有公司基本資料查詢在卷可稽，
            且告訴人丙○○於本院審理時以證人身分亦具結證
            稱：本件借款確實係乙○○向我接洽，支票亦係她
            交給我的，僅裡面包括甲○○開的票等語，與被告
            乙○○供稱：我管一耀國際股份有限公司的帳，會
            計都是我出面處理等語（見本院卷九十五年十二月
            十九日、九十六年一月二十四日審判筆錄），足認
            被告甲○○辯稱：我係負責一耀國際股份有限公司
            之營業，財務我比較不管，公司周轉款項由我太太
            乙○○負責去借，如果係我的朋友，就我去借款，
            由乙○○去取款，我雖認識丙○○，但未向她借錢
            ，我知道丙○○借款，但因以往她都與我太太接觸
            頻繁，我太太如何向她借錢，因我不在場，並不知
            道等語，應堪可採。又因被告乙○○本即為其與被
            告甲○○所經營之一耀國際股份有限公司出面借貸
            ，故縱告訴人確曾依被告乙○○之指示匯款入李連
            富帳戶內，或曾收受由甲○○簽立之支票為債權擔
            保，亦非與常情有悖。被告甲○○既未實際參與借
            款，又無積極證據可認其對於被告乙○○與告訴人
            間借款之經過情形或約定有所知悉，自難僅憑上情
            遽認其有何詐欺之行為或故意。況本件亦無從認定
            被告乙○○有何詐欺犯行，自難認被告甲○○與林
            月英間，有何詐欺之犯意聯絡。至於檢察官雖舉證
            人丁○○到庭證述被告甲○○於八十七年十月向之
            借款後，開立支票因屆期無法兌現換票及參與互助
            會標得互助會款，以支票給付互助會款卻不獲兌現
            ，迄今仍未償還等情事，惟此事涉另案民事糾葛，
            尚難僅憑此即為對被告甲○○不利之認定，附此敘
            明。
六、綜上所述，本案公訴人之舉證，仍有合理之懷疑存在，尚未
    達於通常一般之人均不致有所懷疑，而得確信其為真實之程
    度，本院無從形成被告甲○○、乙○○有罪之確信，此外，
    復查無其他積極證據足資證明被告等有何詐欺犯行，尚難遽
    以詐欺罪相繩。本件不能證明被告等犯罪，依首開說明，自
    應諭知被告二人均無罪之判決。
據上論斷，爰依刑事訴訟法第三百零一條，判決如主文。
本案經檢察官楊榮宗到庭執行職務。
中　　華　　民　　國　　96　　年　　2　　月　　9　　日
                      刑事第十六庭  審判長法  官  蔡守訓
                                          法  官  吳定亞
                                          法  官  徐千惠
上正本證明與原本無異。
如不服本判決，應於判決送達後10日內向本院提出上訴狀（應抄
附繕本）。告訴人或被害人如對於本判決不服者，應具備理由請
求檢察官上訴，其上訴期間之計算係以檢察官收受判決正本之日
期為準。
                                          書記官  李典育
中　　華　　民　　國　　96　　年　　2 　　月　　11　　日
